臺灣高等法院民事判決　　　　　　　　　99年度上字第1173號
上　訴　人即
附帶被上訴人　方長進
訴　訟代理人　蕭佳灶律師
被　上訴人即
附　帶上訴人　沈玉英
訴　訟代理人　張玉希律師
上列當事人間遷讓房屋等事件，上訴人對於中華民國99年9月10
日臺灣臺北地方法院95年度訴字第2514號第一審判決提起上訴，
被上訴人則提起附帶上訴，本院於100年6月14日言詞辯論終結，
判決如下：
    主      文
上訴駁回。
原判決關於駁回附帶上訴人主文第三項之訴部分，暨附帶上訴部
分訴訟費用之裁判均廢棄。
上廢棄部分，附帶被上訴人應自民國九十五年三月十六日起至遷
讓、返還門牌號碼台北市○○○路三九九巷二十一號三樓之四之
房屋予附帶上訴人之日止，按月給付附帶上訴人新台幣陸仟參佰
陸拾玖元。
其餘附帶上訴駁回。
第二審訴訟費用由上訴人負擔；附帶上訴費用，由附帶被上訴人
負擔百分之十，餘由附帶上訴人負擔。
    事實及理由
一、被上訴人即附帶上訴人 (下稱被上訴人) 起訴主張：伊自民
    國 (下同) 91年1月23日起為門牌號碼臺北市○○○路399巷
    21號3樓之4房屋（下稱系爭房屋）之所有權人，上訴人即附
    帶被上訴人 (下稱上訴人)於91年1月29日向伊承租系爭房屋
    ，並表示每月租金新臺幣 (下同)23,000 元會匯至伊遠東國
    際商業銀行（下稱遠東商銀）襄陽分行帳號0000000000000-
    0 帳戶（下稱房貸帳戶）內，與伊成立不定期租賃關係。而
    伊於94年1 月10日以台北北門郵局第91號存證信函通知上訴
    人終止租約，並給予1個月搬遷時間，要求上訴人於94年2月
    12日前遷離以收回自住，惟上訴人拒不遷離，伊乃再以起訴
    狀繕本之送達為終止租約之意思表示，起訴狀繕本已於95年
    3月15日送達上訴人，故兩造間租賃契約已於95年3月15日合
    法終止，伊自得依民法第767 條規定請求上訴人將系爭房屋
    遷讓返還伊。又，上訴人自91年1月29日起至95年3月15日止
    之租賃期間僅給付租金計200,693元，尚積欠租金937,807元
    。且上訴人於租約終止後，仍繼續占有使用系爭房屋，獲得
    相當於租金之使用利益，使伊受有相當於租金之損害等情，
    爰依租賃契約及民法第767條、第179條之規定，求為命上訴
    人將系爭房屋遷讓返還伊，並給付伊租金937,807 元，及自
    96年3月2日綜合辯論意旨狀送達翌日起至清償日止按年息5%
    計算之利息，暨自95年3 月16日起至遷讓系爭房屋予伊之日
    止，按月給付伊23,000元之判決。
二、上訴人則以：伊自76年起即居住並設籍於系爭房屋，系爭房
    屋為伊所有，嗣於89年借名登記在訴外人王寶珠名下，90年
    12月底伊為改借名登記在被上訴人名下，經通知王寶珠終止
    借名登記關係，並授權由伊代理王寶珠與被上訴人於91年1
    月9日書立不動產買賣契約書，再於91年1月23日改借名登記
    在被上訴人名下，惟系爭房屋仍由伊管理、使用、收益至今
    。是以，伊為系爭房屋真正所有權人，被上訴人請求伊遷讓
    返還系爭房屋，為無理由。兩造間就系爭房屋屬借名登記關
    係，自始未有租賃關係存在，被上訴人向伊請求給付租金，
    及相當於租金之不當得利均為無理由等語，資為抗辯。
三、原審判決上訴人應將系爭房屋遷讓返還被上訴人，而駁回被
    上訴人其餘之訴。上訴人不服提起上訴，並於本院補陳：伊
    代理訴外人王寶珠於91年1月9日與被上訴人書立系爭房屋及
    坐落基地之不動產買賣契約所隱藏之他項法律行為，乃借名
    登記關係，伊爰以99年11月22日民事上訴理由2 狀繕本之送
    達，作為終止該借名登記關係之意思表示。系爭房屋及坐落
    基地之借名登記關係，既經伊終止，系爭房屋及坐落基地即
    應回復伊所有，被上訴人請求伊遷讓返還系爭房屋，自為無
    理由。縱認系爭房屋及坐落基地買賣契約有效成立，被上訴
    人就約定買賣價金505 萬元並未交付或未交付完畢，依民法
    第264條第1項規定，伊自得主張同時履行抗辯等語，且聲明
    ：(一)原判決不利於上訴人部分廢棄。(二)上廢棄部分，被上訴
    人在第一審之訴及其假執行之聲請均駁回。被上訴人於本院
    補陳：上訴人於本院提出同時履行抗辯，為新的攻擊防禦方
    法，不應准許。又，系爭房屋買賣契約記載價金為505 萬元
    ，係為配合銀行貸款而提高，實際成交價格應為370 萬元。
    伊並未積欠買賣價金，且上訴人並非系爭房屋買賣契約之當
    事人，依法即無主張同時履行抗辯之餘地。縱認伊尚有尾款
    135 萬元未付，及上訴人得主張同時履行抗辯，因上訴人尚
    積欠伊租金及相當於租金之不當得利(至100年3月5日止) 計
    2,317,807元，及540萬元，伊自得主張抵銷等語，並答辯聲
    明：上訴駁回。
    另被上訴人就其敗訴部分提起附帶上訴，並於本院補陳：伊
    多次以存證信函表明須收回自住，請上訴人須返還系爭房屋
    和清償其積欠之租金，此分別有94年1 月10日台北北門郵局
    第91號存證信函及94年12月26日士林中正路郵局第1895號存
    證信函可稽，原審以伊未曾向上訴人催討租金，亦未曾向上
    訴人請求返還系爭房屋為由，認定兩造已默示合意成立不定
    期使用借貸關係，實屬有誤。且縱認兩造間有默示合意成立
    不定期使用借貸關係，惟依民法第470條第2項規定，不定期
    之使用借貸，得隨時請求返還，故伊既已發函請求上訴人返
    還系爭房屋，上訴人依法即應返還，上訴人自收到上開存證
    信函後，即屬無權占有。又，縱認伊主張每月租金23,000元
    乙節，尚無足採，依土地法第97條規定，伊自95年3 月16日
    起至上訴人返還系爭房屋之日止，至少得請求上訴人按月給
    付9,099元之相當於租金之不當得利等語， 且附帶上訴聲明
    為：(一)原判決駁回下述第二、三項不利於附帶上訴人之部分
    廢棄。(二)附帶被上訴人應給付附帶上訴人937,807元， 及自
    96年3月3日起至清償日止按年息5%計算之利息。(三)附帶被上
    訴人應自95年3 月16日起至遷讓返還系爭房屋予附帶上訴人
    之日止，按月給付附帶上訴人23,000元。(四)願供擔保，請准
    宣告假執行。上訴人答辯聲明：被上訴人之附帶上訴駁回。
四、兩造不爭執事項：
  (一)上訴人代理訴外人王寶珠於91年1月9日與被上訴人書立不動
    產買賣契約書，約定被上訴人以總價505萬元購買王寶珠所
    有之系爭房屋，並於91年1月23日以買賣為登記原因，移轉
    登記為被上訴人所有。
  (二)被上訴人以系爭房屋為擔保品，於91年1 月22日向遠東商銀
    襄陽分行貸款370萬元，其中350萬元為中、長期擔保借款，
    借款期間自91年1月29日起至111年1 月29日止，其餘20萬元
    以金融卡透支方式借款，透支期間自91年1月29日起至92年1
    月29日止，而此貸款並用以代償系爭房屋原在台新銀行南京
    東路分行之貸款2,905,681元， 另以遠東商銀襄陽分行帳號
    0000000000000-0 帳戶為清償房貸之帳戶，且簽訂房屋抵押
    貸款契約書、不動產使用狀況同意書、撥款代償暨扣繳委託
    書、本票、授權書各1件。
  (三)被上訴人於91年1 月29日即將遠東商銀襄陽分行上開房貸帳
    戶之存摺、提款卡及印章交付上訴人。
  (四)系爭房屋土地及建物所有權狀於91年12月2日前均由上訴人
    持有。
  (五)被上訴人於91年12月2日書立借據1紙，內容記載：「茲向方
    長進借建築物及土地所有權狀各壹份，沈玉英保證於民國92
    年1月1日前歸還，本房屋確為方長進所有」，並由被上訴人
    簽名捺印。
五、系爭房地原為上訴人所有，借名登記於王寶珠名下：
  (一)按「我國民間有基於特定目的，由當事人僅約定一方將自己
    之財產以他方名義登記，而仍由自己管理、使用、處分，他
    方則允就該財產為出名登記，而為所謂借名登記契約。因該
    等契約當事人之真意，並非使登記名義人管理或處分該財產
    。又因其成立側重於借名者與出名者間之信任關係，在性質
    上應與委任契約同視，並類推適用民法委任之相關規定。借
    名登記契約固非法定要式契約，惟若當事人間並未訂立書面
    契約以保留證據，則借名人僅得就客觀事實舉證，例如何人
    出資、何人使用收益系爭財產並繳納稅捐及費用，何人執有
    該財產之證明文件如所有權狀等，以證明其與登記名義人間
    確有借名登記之合意存在，且登記名義人就其僅享所有權之
    登記，卻任令他人無償用益該財產，並由該他人持有財產證
    明文件等異於常態之事實，無法提出合理可信之說明者，則
    依民事訴訟法第282 條規定，即應推定雙方之間有借名登記
    之合意。借名登記成立側重於借名者與出名者間之信任關係
    ，在性質上應與委任契約同視，倘其內容不違反強制、禁止
    規定或公序良俗者，固應賦予無名契約之法律上效力，並類
    推適用民法委任之相關規定」（最高法院98年台上字第990
    號判決參照）。
  (二)系爭房屋原為上訴人所有，於89年3 月21日以買賣為原因，
    移轉登記在訴外人王寶珠名下，惟仍由上訴人管理、使用、
    收益，此業經證人王寶珠證稱：「89年的時候，上訴人把房
    屋登記在我的名下，其他的事情我都不清楚，是他姐姐即方
    明月請我幫忙，我不清楚為何要登記在我的名下，稅捐如何
    處理我不清楚，我只有同意讓上訴人登記而已，權狀都是上
    訴人保管」、「系爭台北市○○○路399巷21號3樓之4 房子
    ，89年時上訴人以我當人頭登記的，因為我與上訴人的姊姊
    是好朋友，所以上訴人以我為人頭登記，我沒有收取報酬，
    房子是上訴人居住使用，在90年12月底間，上訴人到我家，
    告訴我要與我終止借人頭登記關係，並稱他已找到一位沈小
    姐（即被上訴人），她同意以她名義去遠東銀行辦理房屋貸
    款，並要我同意授權他，由他與沈小姐訂立契約，兩造訂約
    內容為何、是否有買賣關係及有無支付價金，我都不知道，
    我不認識被上訴人，也沒有與她見過面」等語屬實，並有臺
    北市○○區○○段3小段350建號建物《異動索引》、建物登
    記謄本在卷可按（見原審卷(一)第122-123頁、本院卷(一)第209
    -210頁、原審卷(一)第262-265頁 ），足認系爭房屋於移轉被
    上訴人前為上訴人所有，借名登記在證人王寶珠名下。
六、上訴人不能證明兩造間關於系爭房屋之移轉，屬借名登記關
    係：
  (一)按「主張法律關係存在之當事人，須就該法律關係發生所須
    具備之特別要件，負舉證之責任。而此特別要件之具備，苟
    能證明間接事實並據此推認要件事實雖無不可，並不以直接
    證明者為限，惟此經證明之間接事實與要件事實間，須依經
    驗法則足以推認其因果關係存在者，始克當之。倘負舉證責
    任之一方所證明之間接事實，尚不足以推認要件事實，縱不
    負舉證責任之一方就其主張之事實不能證明或陳述不明、或
    其舉證猶有疵累，仍難認負舉證責任之一方已盡其舉證責任
    ，自不得為其有利之認定」（最高法院91年台上字第1613號
    判決參照）。
  (二)依證人黃彩蓮證稱：「林森北路的案件是我經手的，方先生
    （即上訴人）簽約之前幾天打電話給我說他林森北路的房屋
    要賣掉，要簽約，我就準備好買賣契約書到現場簽約，我有
    調謄本的習慣，我問王寶珠的事情，方先生說他跟王寶珠是
    朋友，他說房屋事實上是他的，只是名字是王小姐的，又說
    王小姐不能來，所以就代替他來簽約，王寶珠的名字是方先
    生簽的，我把契約書寫好，簽約時沈小姐（即被上訴人）有
    來簽名蓋章，我記得當天契約書是複寫的一式三份，沒有另
    外再寫其他的契約，我拿一份，買賣雙方各拿一份，私契因
    為事務所搬遷2次，所以已經遺失，印象中價金好像是500萬
    元，貸款是要貸370萬元，當天有說頭款多少錢， 但是沒有
    付款，付款通常都是頭款再加上貸款二個部分。契約、規費
    因為方先生說全部他來處理，所以我就跟方先生拿，本件沒
    有增值稅。方先生並沒有說為何要把房屋賣給沈小姐，我也
    沒有問，貸款是我辦理的，是方先生通知我遠東銀行可以貸
    款，銀行有一定的程序，銀行跟沈小姐完成對保之後，銀行
    通知我，我就請助理去跟銀行一位先生拿設定的文件，中間
    有一個代償的手續，剩下的款項就在簿子裡面，我是把權狀
    正本、稅單交給方先生，我沒有接觸到鑰匙，我都沒有跟沈
    小姐聯絡」等語（見原審卷(一)第123頁反面-第125頁）。 查
    ，上開證人為辦理過戶手續之代書，與兩造並無利害關係，
    所為之證言無偏頗之虞，證言當屬可信，依其證言可知，上
    訴人當時係代理王寶珠出售系爭房屋予被上訴人，而非借名
    登記在被上訴人名下。
  (三)被上訴人於91年1 月22日與遠東銀行簽訂房屋抵押貸款契約
    書，並指定遠東銀行之戶名為被上訴人，帳號000000000000
    0-0 號為每月繳款帳戶，依遠東銀行房屋抵押貸款契約書等
    資料，被上訴人以系爭房屋抵押貸款350萬元， 以金融卡透
    支信貸20萬元，共貸款370萬元， 並委託遠東銀行代償原向
    台新銀行南京東路分行至91年1月29日之貸款餘額2,905,681
    元本息（實際轉帳支出2,905,731元 ），被上訴人並簽發發
    票日91年1月22日，金額370萬元之本票予遠東銀行，此有遠
    東國際商業銀行95年7月20日(95)遠銀消營字第271號函及其
    附件房屋抵押貸款契約書等資料在卷可按（見原審卷(二)第11
    -35頁）。上開情形與證人黃彩蓮證述之情形大致相符， 苟
    上訴人係借名登記予被上訴人名下，何以由被上訴人簽發本
    票，甚至以自己名義辦理金融卡透支信貸，而上訴人就本票
    、信貸借款均未予以被上訴人保障，足見上訴人抗辯移轉屬
    借名登記，並非真正。
  (四)上開遠東銀行貸款之繳納係由被上訴人指定帳號0000000000
    000-0 號，戶名：沈玉英為每月繳款帳戶，有遠東國際商業
    銀行自91年1月29日起至95年6月30日止之存摺往來明細分戶
    帳等資料在卷（見原審卷(二)第36-61頁）。 而帳戶內雖有部
    分款項如91年3 月22日匯款存入2萬元、91年5月31日匯款存
    入2萬5千元，92年4月10匯款存入22,000元、92年9月12日匯
    款存入21,000元、92年9月24日匯款存入21,794元、 92年10
    月1 日匯款存入20,800元、92年11月14日匯款存入23,000元
    、92年12月1 日匯款存入23,000元、92年12月30日匯款存入
    23,000元、93年2月4日存入23,000元係由上訴人所為，亦僅
    能證明兩造間有金錢往來關係，不足以證明係上訴人因借名
    登記關係而繳納貸款之行為。而其餘非上訴人匯款存入之存
    款部分，依證人即遠東銀行台北襄陽分行行員黃秀貞證稱：
    「92年6 月26日存入憑條不是我寫的，但上面的章是我的，
    是在我的櫃台辦理，每次有繳款都是被上訴人來辦理的，我
    常常幫被上訴人辦理存款、提款等業務，所以有認識，從我
    91年進入遠東銀行台北襄陽分行，被上訴人就是我們銀行的
    客戶，92年6 月26日存入憑條當天是被上訴人來辦理存入手
    續，我記得我經手的被上訴人名義的存入憑條、取款條，都
    是被上訴人親自到櫃辦理」等語（見原審卷(五)第371-372 頁
    ），該證人與兩造並無利害關係，所為之證言無偏頗之虞，
    證言當屬可信，足見貸款帳戶內之存款是被上訴人所存入，
    故上訴人抗辯為其所存入自無足取。
  (五)另，依證人李蓮淑證稱：「我是在遠東商銀任職，我只有看
    過被上訴人，沒有看過上訴人，系爭房屋貸款是由我經手，
    但是我是負責前半段，在逾期五天到六十天間，我有負責催
    收的經過，92年8月1日時案子到我手上的時候，我第一次催
    繳，當時我是先打被上訴人的電話請他來繳貸款，被上訴人
    請我打電話給上訴人，說上訴人有欠他錢，所以請上訴人請
    他繳貸款，我就打電話給上訴人，第一次是用留言的方式，
    跟上訴人說被上訴人的房貸已經逾期，什麼時候應該繳錢，
    請你們趕快繳錢。之後我又再打電話給被上訴人，跟被上訴
    人說沒有聯絡上上訴人，只有留言。隔了一段時間後，我又
    打電話給被上訴人，通知他趕快來繳錢，被上訴人跟我說他
    跟上訴人有債務糾紛，我有再跟上訴人聯絡，『上訴人跟我
    說房屋要還給被上訴人』，要請被上訴人點交，點交之後會
    把二個月的欠款繳清，我就再打電話給被上訴人，被上訴人
    說上訴人的話不可信，之後我又再打電話給上訴人，上訴人
    跟我說他跟被上訴人在開偵查庭，等偵查庭開完之後再說，
    之後我又打電話給上訴人，上訴人說他被人恐嚇，不要一直
    打電話，後來我就沒有再打電話給上訴人。第二次是在93年
    2 月3日之後案件又進來，是到93年3月26日，那時已經超過
    六十天，所以案件就不是我負責。因為被上訴人的房貸有20
    萬元是動用循環貸款，要先把20萬元的部分還清後，剩下的
    金額才會去清償貸款的部分，上訴人有繳一筆款項進來，因
    為要先清償20萬元循環動用的部分，所以沒有清償房貸，我
    有跟上訴人解釋這個情形」、證人邱福祥證稱：「我在遠東
    商銀，擔任催收，認識被上訴人，李小姐（即證人李蓮淑）
    案件是我接手，我有跟上訴人通過一次電話，上訴人有說如
    果房屋要送拍的話，要告訴他，他說他會去法院競標，我接
    手後，我請被上訴人繳房貸，被上訴人跟我說貸款是上訴人
    在處理，但是我告訴被上訴人是借款人，沒有道理去找上訴
    人，所以都是跟被上訴人聯絡，但是被上訴人沒有意願處理
    ，直到我說房屋會送拍，起先被上訴人還是不願意繳，我有
    把上訴人說的話告訴被上訴人，被上訴人後來有來繳款，是
    『她本人來繳款』，之後就結案了」等語（見原審卷(二)第16
    0-162頁）， 亦僅能證明兩造間有債務糾紛，且最後去繳納
    貸款之人為被上訴人，不足以證明係借名登記關係。上開證
    人與兩造亦無利害關係，所為之證言無偏頗之虞，證言當屬
    可信。
  (六)系爭買賣契約第5 條已約定：「土地增值稅由乙方（即王寶
    珠）負擔；契稅、登記規費、印花稅由甲方（即被上訴人）
    負擔；地價稅、房屋稅、水電瓦斯費、電話費、管理費等及
    其他必要應繳費用至交屋日止，由上訴人負擔，翌日起由被
    上訴人負擔，雙方同意於尾款交付時結清；登記代理人代辦
    費由被上訴人負擔，他項權利塗銷登記代辦費由王寶珠負擔
    ；簽約費由雙方共同負擔；王寶珠應負擔之稅費，被上訴人
    得先行代墊，並自付款內扣除」（見原審卷(二)第28頁），足
    見兩造間就上開費用之負擔已有所約定，多支出費用之一方
    ，可於尾款交付時結清，則證人黃彩蓮上開證稱：「契約、
    規費因為方先生說全部他來處理，所以我就跟方先生拿」等
    語，僅係證明支付契約、規費款項之人，並不足以證明「借
    名登記」之事實，故上訴人以該證言抗辯有「借名登記」之
    事實云云，自無足取。
  (七)又證人盧娟證稱：「我與上訴人是鄰居，我85年搬入就認識
    上訴人，不認識被上訴人，今年5 月時，上訴人請我作證時
    ，告訴我兩造有糾紛的事，我在社區擔任的職務是管理委員
    會的委員，本來不知道系爭房子有與他人買賣、出租之事，
    要來作證前我去管委會詢問，管委會表示系爭房子都是上訴
    人所有（應住戶之意思），我們社區管理很嚴格，如果有出
    租都會有登記」、證人孫冰證稱：「我從74年起是系爭房屋
    社區的管理員，我不認識被上訴人，今年5 月，上訴人要請
    我作證，才告訴我兩造有糾紛的事，我不知道系爭房子有與
    他人買賣、出租之事我作住戶登記表時是登記住戶」等語（
    見原審卷(五)第372-374頁）， 並提出社區管委會住戶方長進
    、盧娟登記表（見原審卷(六)第134-136頁 ）及上訴人提出之
    大台北區瓦斯股份有限公司瓦斯表保證金退款申請書、電信
    費帳單、證明書、瓦斯費通知單、管理費繳費單、水費收據
    (通知單)、電費通知及收據、春暉新大樓管理費收繳明細表
    （見原審卷(三)第184-191頁、第256-257頁、原審卷(五)第292-
    296頁、原審卷(六)第31-37頁），均只能證明系爭房屋之住戶
    及繳納費用之人，亦不足以證明「借名登記」之事實。
  (八)上訴人原已借名於登記於訴外人王寶珠，與王寶珠間並無任
    何交惡之情事，業經王寶珠證明屬實（見原審卷(一)第122-12
    3頁、本院卷(一)第209-210頁、原審卷(一)第262-265頁）， 常
    情上，上訴人並無變更借名登記之人，再行額外支出辦理登
    記所需規費及其他費用之必要，上訴人亦未能舉證證明為何
    須要變更原借名登記之情事，故上訴人抗辯兩造間為借名登
    記與常情不符。
  (九)依證人黃彩蓮上開證稱：「契約、規費因為上訴人說全部他
    來處理，所以我就跟上訴人拿，貸款是我辦理的，是上訴人
    通知我遠東銀行可以貸款，銀行有一定的程序，銀行跟被上
    訴人完成對保之後，銀行通知我，我就請助理去跟銀行一位
    先生拿設定的文件，中間有一個代償的手續，剩下的款項就
    在簿子裡面，我是把權狀正本、稅單交給上訴人」等語（見
    原審卷(一)第123頁反面-第125頁）， 足見上訴人於辦理貸款
    程序後已自代書處持有系爭房屋土地及建物所有權狀；雖被
    上訴人於91年12月2 日書立借據，其內容載明：「茲向方長
    進（即上訴人）借建築物及土地所有權狀各1份，沈玉英（
    即被上訴人）保證於92年1月1日前歸還，本房屋確為上訴人
    所有」等語（見本院卷(二)第283頁）。 惟，苟系爭房屋為上
    訴人所有，常情上應於移轉登記時，即書立契約書俾資證明
    ，何以於距移轉登記之91年1 月23日後10月之久，始由被上
    訴人書立借據並載明：「本房屋確為上訴人所有」等語，足
    見該借據僅係因被上訴人需要權狀而向上訴人索回，為上訴
    人所拒，被上訴人始寫下上開用語，此外參酌證人李蓮淑證
    稱：「上訴人表示要將房屋還給被上訴人，要請被上訴人點
    交」等語，及被上訴人繳納貸款之事實，故借據上雖載明：
    「本房屋確為上訴人所有」等語，仍不足以證明系爭房屋係
    借名登記關係。至於被上訴人主張係因上訴人脅迫下所書立
    ，且證人即被上訴人之姐姐沈玉珍亦證稱：「在上訴人告我
    們姊妹詐欺時，有聽到檢事官問過這張借據的事，被上訴人
    跟我說房子是她買的，她不敢跟家人說有買這房子，上訴人
    表示要幫被上訴人保管系爭房屋權狀，被上訴人當時向我表
    示整個事情的經過，並告知上訴人強迫他書寫借據及按指印
    。被上訴人要拿系爭房屋權狀，因為她怕上訴人拿權狀去設
    定第二順位抵押權，當時上訴人要她寫下借據才願意還權狀
    。我當時沒有問上訴人如何脅迫，只知道上訴人口述借據內
    容給被上訴人寫，並強拉她的手去按指印」等語（見原審卷
    (三)第300頁反面-第302頁反面）。 惟，證人之證言係經被上
    訴人轉述而來，證據力薄弱，且被上訴人就被脅迫而書立之
    事實，並未能舉證以實其說，故被上訴人主張受脅迫而書立
    自無足取。
  (十)被上訴人否認有委託上訴人借用葉方明月帳戶買賣股票之情
    事，另案中上訴人亦已證稱其借用葉方明月第一商業銀行股
    份有限公司長春分行帳號為00000000000 之帳戶及康和證券
    股票帳戶買賣股票，茲上訴人並未舉證證明被上訴人確有使
    用葉方明月帳戶操作股票之事實，則其抗辯被上訴人於91年
    1 月初委託其借用姐姐葉方明月帳戶買賣股票，被上訴人匯
    入上開房貸帳戶之款項，係為清償向上訴人所借之股票交割
    款項云云，亦非可取。另被上訴人之姐姐沈玉珍曾於91年2
    月7 日匯入695,000元至上開房貸帳戶，為上訴人所不否認，
    上訴人雖抗辯匯款原因係被上訴人委託其代為操作股票，並
    借用葉方明月帳戶買賣股票，該款項係為支應被上訴人購買
    股票之股款云云，然上訴人在臺灣臺北地方法院檢察署94年
    調偵字第63號係稱被上訴人借給上訴人之款項，前後陳述不
    一，無法採信。
  (十一)上訴人雖自王寶珠為登記名義人時即在系爭房屋設籍，然被
    上訴人買受後並未直接占有系爭房屋，兩造當時又為男女朋
    友關係，被上訴人同意上訴人繼續設籍，亦為人之常情，尚
    難以此設籍之事證明系爭房屋為上訴人所有。
  (十二)綜上，上訴人就兩造間關於系爭房地之移轉為借名登記乙事
    ，並未舉證以實其說，則上訴人所為借名關係之抗辯，自無
    足取。
七、上訴人無權就訴外人王寶珠與被上訴人間之買賣契約行使同
    時履行抗辯權：
  (一)系爭房屋之買賣總價金為505 萬元，並非如被上訴人主張之
    370 萬元，有買賣契約書及貸款資料在卷可按可稽（見原審
    卷(二)第27頁），且證人即代書黃彩蓮亦證稱：「印象中價金
    好像是500萬元，貸款是要貸370萬元」等語，其所為證言核
    與買賣契約及貸款資料相符，堪信上訴人抗辯系爭房屋之買
    賣總價金為505 萬元，即屬可取，故被上訴人主張其與王寶
    珠就系爭房屋之實際成交價格為370 萬元，因貸款因素製作
    書面契約時將成交價格記載為505 萬元云云，自不足取，則
    被上訴人尚有135萬元未給付王寶珠（計算式：505-370＝13
    5）。
  (二)按因契約互負債務者，於他方當事人未為對待給付前，得拒
    絕自己之給付（民法第264條第1項參照）。查上訴人與訴外
    人王寶珠間就系爭房屋雖係借名關係，為上訴人所自認，並
    經證人王寶珠證明屬實，已如上述，惟借名契約性質上屬債
    權契約，上訴人雖為真正所有權人，惟就王寶珠與被上訴人
    所訂立之買賣契約，上訴人並不因而成為契約當事人，上訴
    人既非當事人，自無權行使同時履行抗辯權，則上訴人以王
    寶珠與被上訴人間之買賣契約，被上訴人價金未給付完畢為
    由，行使同時履行抗辯權，自無足取。
八、被上訴人不能證明兩造間有租賃關係：
  (一)租賃，乃特定當事人間所締結之債權契約，對於契約必要之
    點，即租金與標的物之意思表示必須一致，否則其契約即難
    謂已成立；租賃與使用借貸均係將物交付他人使用，其區別
    主要在於使用人是否支付代價予交付人，故如土地所有人將
    土地交付他人使用，僅由使用人負擔於收受稅單後代為繳納
    稅捐，並非以之為使用土地之代價者，仍屬無償之使用借貸
    ，即所謂附負擔之使用借貸。（最高法院89年台上字第676
    號、86年台上字第1286號判決參照）。
  (二)查，上訴人否認兩造間有租賃關係，被上訴人就此積極之事
    實即應負舉證責任；上訴人固於92年3月至95年6月止，曾先
    後匯款共計177,594 元至上開房貸帳戶內，為被上訴人所不
    否認，然上開匯款每次匯款金額並非固定整數，核與定額給
    付之租金性質不同，難認為租金之給付，況上訴人未再匯款
    至上開房貸帳戶後，被上訴人未曾向上訴人催討租金，亦未
    曾向上訴人請求返還系爭房屋，仍由上訴人占有使用系爭房
    屋多年，與一般租賃常情不合，而兩造當初為男女朋友關係
    ，為被上訴人所自認，則系爭房屋應係被上訴人買受後，同
    意上訴人繼續使用，並由上訴人支付電信費、瓦斯費、管理
    費、水費、電費，較符合常情，此外被上訴人就兩造間有租
    賃關係，並未能舉證以實其說，故被上訴人主張上訴人於91
    年1 月29日向伊承租系爭房屋，每月租金23,000元，與伊成
    立不定期租賃關係云云，自無足取。
九、被上訴人得請求上訴人遷讓、返還系爭房屋，及請求相當於
    租金之不當得利：
  (一)按無法律上之原因而受利益，致他人受損害者，應返還其利
    益（民法第179 條前段參照）。「按依不當得利之法則請求
    返還不當得利，以無法律上之原因而受利益，致他人受有損
    害為其要件，故其得請求返還之範圍，應以對方所受之利益
    為度，非以請求人所受損害若干為準，無權占有他人土地，
    可能獲得相當於租金之利益為社會通常之觀念，是占有人所
    得之利益，僅相當於法定最高限額租金之數額」、「房屋與
    其所坐落之基地，固屬各自獨立之不動產，各得為獨立交易
    之客體；惟房屋性質上不能與土地分離而存在，使用房屋必
    須使用其基地，兩者結合而為一體使用，方符合當事人間之
    利益及社會公益」（最高法院61年臺上字第1695號判例、96
    年台上字第177號參照）。
  (二)按兩造間就系爭房屋並未成立租賃關係，系爭房屋由上訴人
    占有、使用中，被上訴人既以起訴狀繕本送達，請求上訴人
    返還，上訴人並已於95年3 月15日收受（見原審卷(一)第32頁
    ）。上訴人復無法提出證據證明其有使用系爭房屋之權源，
    自屬無權占有，被上訴人依民法第767 條規定請求上訴人遷
    讓、返還系爭房屋，自屬有據。
  (三)按，城市地方房屋之租金，以不超過土地及其建築物申報總
    價額年息10%為限，土地法第97條第1項定有明文。又按土地
    所有權人未於公告期間申報地價者，以公告地價80% 為其申
    報地價，平均地權條例第16條前段亦定有明文。查系爭房屋
    95年評定現值為605,200元（按起訴時94年評定現值為612,8
    00元【見原審卷(一)第25頁】，然被上訴人請求依95年計算）
    ，有房屋稅繳款書在卷可按（見本院卷(二)第48頁)， 其土地
    未申報價值，為被上訴人所自認（見本院卷(二)第47頁），應
    依平均地權條例第16條規定，以公告地價80% 為申報地價，
    系爭土地95年每平方公尺公告地價為77,556元，有臺北市○
    ○區○○段3小段921地號公告地價及公告現值表在卷可按（
    見本院卷(二)第53頁)，則申報地價為每平方公尺62,045元(77
    ,556元×80%=62,045元，元以下4捨5入，下同)， 本院斟酌
    系爭房屋坐落臺北市○○○路399巷巷內，建物於73年9月27
    日辦理第一次登記（見原審卷(一)第10-11頁土地、 建物所有
    權狀），屋齡已27年有餘，屬商業用，機能尚佳等情，認上
    訴人使用系爭房地之經濟價值及所受利益，每年租金以不超
    過系爭房地申報總價額年息7%為當。故，被上訴人得請求上
    訴人自95年3月16日起，至返還系爭房屋之日止，按月給付
    相當租金之不當得利6,369元｛計算式：（房屋現值605,200
    元＋基地面積7,059平方公尺×基地持分100/90000×95年申
    報現值62,045元）×7％÷12月＝6,369元｝，逾此部分之請
    求，為無所據，不予准許。
十、綜上所述，上訴人無占有系爭房屋之權源，被上訴人依民法
    第767 條請求上訴人遷讓、返還系爭房屋，即屬有據。又，
    上訴人占有、使用系爭房屋，即有無法律上之原因而受利益
    ，致被上訴人受有損害之情事，被上訴人得依民法第179 條
    之規定請求上訴人返還所受之利益，即自95年3 月16日起，
    至返還系爭房屋之日止，按月給付相當租金之不當得利6,36
    9元， 逾此部分之請求，為無所據，不予准許。另兩造就系
    爭房屋並未成立租賃契約，亦無每月租金23,000元之合意，
    故被上訴人依租賃契約之法律關係，請求上訴人給付租金93
    7,807元本息，不予准許。原審就上開應予准許之遷讓、 返
    還系爭房屋部分，為上訴人敗訴之判決，尚無不合，上訴人
    提起上訴，指摘原判決不當，求予廢棄改判，為無理由，應
    駁回其上訴；另原審就上開不應准許之給付租金937,807 元
    本息及自95年3 月16日起至遷讓返還系爭房屋之日止，按月
    給付超過6369元部分，為被上訴人敗訴之判決，亦無不合，
    被上訴人提起附帶上訴，指摘原判決不當，求予廢棄改判，
    同無理由，應駁回其附帶上訴；再原審就上開應予准許之按
    月給付相當租金之不當得利6,369元部分， 為被上訴人敗訴
    之判決，尚有未合，被上訴人提起附帶上訴，指摘原判決不
    當，求予廢棄改判，為有理由，應由本院改判如主文第3 項
    所示。
十一  本件事證已臻明確，兩造其餘主張與舉證，經審酌核與判決
    結果不生影響，爰不逐一論述，併此敘明。
十二  據上論結，本件上訴為無理由，附帶上訴為一部有理由，一
    部無理由，依民事訴訟法第449條第1項、第450條、第78條
    、第79條，判決如主文。
中    華    民    國   100    年    6     月    28    日
                    民事第十五庭
                        審判長法  官  林恩山
                              法  官  陳雅玲
                              法  官  黃國忠
正本係照原本作成。
上訴人方長進不得上訴。
附帶上訴人如不服本判決，應於收受送達後20日內向本院提出上
訴書狀，其未表明上訴理由者，應於提出上訴後20日內向本院補
提理由書狀（均須按他造當事人之人數附繕本）上訴時應提出委
任律師或具有律師資格之人之委任狀；委任有律師資格者，另應
附具律師資格證書及釋明委任人與受任人有民事訴訟法第466 條
之1第1項但書或第2 項（詳附註）所定關係之釋明文書影本。如
委任律師提起上訴者，應一併繳納上訴審裁判費。
中    華    民    國   100    年    6     月    29    日
                              書記官  陳明俐
附註：
民事訴訟法第466條之1（第1項、第2項）：
對於第二審判決上訴，上訴人應委任律師為訴訟代理人。但上訴
人或其他法定代理人具有律師資格者，不在此限。
上訴人之配偶、三親等內之血親、二親等內之姻親，或上訴人為
法人、中央或地方機關時，其所屬專任人員具有律師資格並經法
院認為適當者，亦得為第三審訴訟代理人。